【裁判字號】    94,上訴,2224
【裁判日期】    950301
【裁判案由】    偽造文書等
【裁判全文】
臺灣高等法院臺中分院刑事判決        94年度上訴字第2224號
上  訴  人
即  被  告  丙○○即張啟昇）.
選任辯護人  蘇顯讀律師
上列上訴人因偽造文書等案件，不服臺灣臺中地方法院94年度訴
緝字第334號中華民國94年9月28日第一審判決（起訴案號：臺灣
臺中地方法院檢察署93年度偵字第13156號 ），提起上訴，本院
判決如下：
    主  文
原判決撤銷。
丙○○共同連續偽造公印文，處有期徒刑陸月，如易科罰金，以
參佰元折算壹日。偽造之「甲○○」「丁○○」國民身分證、「
甲○○」、「丁○○」印章、復華銀行大里分行存款暨相關服務
總約定書上偽造之「甲○○」印文、署押各貳枚、中華商業銀行
鴻運金申請書及鴻運金申貸約定書上偽造之「甲○○」署押參枚
、及復華銀行大里分行「甲○○」存摺壹本、彰化銀行潭子分行
「彰化銀行業務往來申請書、印鑑卡暨顧客資料卡」上偽造之「
丁○○」印文、署押各貳枚及在台新銀行通信貸款申請書、台新
銀行通信貸款約定書、台新銀行通信貸款應行注意事項、委託書
上偽造之「丁○○」署押柒枚及彰化銀行潭子分行「丁○○」之
存摺壹本等均沒收。
    事  實
一、丙○○因乙○○（經原審法院判處應執行有期徒刑五年六月
    後，上訴本院時撤回上訴而確定）積欠其借款新台幣（下同
    ）十五萬元一直未還，乃於九十三年三月間答允乙○○提議
    合作以偽造證件向銀行冒貸方式還債及於債清後如有餘款朋
    分獲利，旋二人即與不詳姓名年籍成年女子、成年男子，共
    同基於詐欺及偽造文書之概括犯意聯絡，由乙○○提供其購
    自鍾明峰（已經原審法院判決）處所得之「甲○○」、「丁○○」國民身分證影本予丙○○，再由丙○○分別夥同不詳
    姓名年籍成年女子、成年男子各自提供其照片，偽造印有「
    內政部」公印文之「甲○○」、「丁○○」國民身分證一張
    ，並委由不知情之（刻印店）不詳成年人代刻「甲○○」、
    「丁○○」印章後，分別帶同該不詳姓名年籍成年女子，於
    同年月三十日前往復華銀行大里分行，在「存款暨相關服務
    總約定書」上，由不詳姓名年籍成年女子偽簽「甲○○」之
    署名及蓋用偽造印文各二枚，而偽造用以表示「甲○○」本
    人與該金融機構約定存款往來意思之私文書，再持以向該金
    融機構職員行使，而開立帳號第Ｚ00000000000
    0號活期儲蓄存款帳戶，於領得存摺後，由丙○○再將存摺
    交予乙○○影印，並由乙○○於同年月三十一日，將其前揭
    購自鍾明峰所取得之「甲○○」國民身分證影本，黏貼在「
    中華商業銀行鴻運金申請書」上，並偽簽「甲○○」之署名
    一枚，及在「鴻運金申貸約定書」上偽簽「甲○○」署名一
    枚，而偽造用以表示「甲○○」本人向中華商業銀行申辦二
    十萬元信用貸款意思之私文書，再連同前開復華銀行大里分
    行存摺封面影本，以郵寄方式寄交中華商業銀行信用卡部而
    持以行使，以此為方法詐貸信用貸款，嗣經中華商業銀行核
    准貸款十萬元並撥款，經丙○○領取，用以清償先前乙○○
    向丙○○借款，而簽發十五萬元本票，其中票款之一部份，
    致足生損害於甲○○本人及復華銀行、中華商業銀行。丙○○復承前揭犯意，於九十三年四月二十日帶同不詳姓名成年
    男子持偽造之「丁○○」身分證至彰化銀行潭子分行，在「
    彰化銀行業務往來申請書、印鑑卡暨顧客資料卡」上，由該
    不詳姓名年籍成年男子偽簽「丁○○」之署名及蓋用偽造印
    文各二枚，而偽造用以表示「丁○○」本人與該金融機構約
    定存款往來意思之私文書，再持以向該金融機構職員行使，
    而冒名開立帳號第九六Ｚ00000000000號活期儲
    蓄存款帳戶，於領得存摺後，由丙○○再將存摺交予乙○○
    影印，並由乙○○於同年四月二十二日，在「台新銀行通信
    貸款申請書」「通信貸款約定書」「通信貸款應行注意事項
    」及本票上偽簽「丁○○」之署名各一枚，而偽造用以表示
    「丁○○」本人向台新銀行申辦通信貸款意思之私文書（乙○○並另偽造「丁○○」本人簽發預供信用貸款擔保之本票
    有價證券），再由乙○○郵寄至台新銀行而持以行使，以此
    為方法詐貸信用貸款，惟嗣因事發台新銀行未核准貸款，致
    未得逞，但已足生損害於丁○○及台新銀行。
二、案經臺中市警察局第二分局請臺灣臺中地方法院檢察署檢察
    官偵查起訴。
    理  由
一、按被告以外之人於審判外之陳述，雖不符前四條之規定，而
    經當事人於審判程序同意作為證據，法院審酌該言詞陳述或
    書面陳述作成時之情況，認為適當者，亦得為證據。又當事
    人、代理人或辯護人於法院調查證據時，知有第一百五十九
    條第一項不得為證據之情形，而未於言詞辯論終結前聲明異
    議者，視為有前項之同意，此觀刑事訴訟法第一百五十九條
    之五第一項、第二項之規定自明。查本件上訴人即被告丙○○ (以下簡稱被告)及其辯護人對於被害人甲○○、丁○○
    在警詢時所為之陳述，並未於言詞辯論終結前聲明異議，依
    上開規定意旨，視為同意作為證據。本院審酌該等二人言詞
    陳述作成時並非在非自由意志之情況下所為之陳述，認該等
    二人言詞陳述適當，依同條第一項之規定，自得為證據。又
    其二人於檢察官偵訊時所為之陳述，以其二人供述被害之情
    節均與其等所提相關事證相符，認亦足堪可信，故亦得採為
    證據，核先敘明。
二、訊據被告矢口否認涉有何前揭詐欺、偽造文書等犯行，辯稱
    ：未參與本件冒貸，更不清楚信用貸款申請書何人所寫，乙○○有欠我十五萬元沒錯，也有還我錢，但我不清楚他還我
    的錢那裏來，且他不是一次還我，他先還我五萬元，之後的
    十萬元拖延了很久云云。惟查前揭事實，業據被害人甲○○
    、丁○○在警詢、檢察官偵訊時指訴綦詳（筆錄均見編號８
    之警卷－影本），並經證人即共犯乙○○於檢察官偵查、原
    審審理及本院審理時結證明確在卷。雖乙○○就被害人「甲○○」之印章何人所刻、簽了十五萬元本票後與被告何時見
    面等事項前後所供容有出入，惟依其於本院經由辯護人或審
    判長再加以詰問後證稱：「我刻的印章太多了，照理說他負
    責開戶時，印章就是他刻的」、「因為銀行辦開戶要印章」
    、「在原審可能我時間記錯，我當時有吃藥，腦筋不清楚」
    、「（如果有還清，何以本票沒有拿回去？）當時我忘了有
    簽這張本票。」、及「（被告辯護人質疑你以假證件貸款案
    件那麼多，何以只有這二件需要被告做假身分證及開戶？）
    我知道他有在做假身分證，而之前幫我作假身分證的人費用
    比較高，而我之前有欠被告錢，我在路上遇到他，我就叫他
    提供資料向銀行貸款，貸出來的錢才還他，剩下的錢再與他
    平分。」、「（是否要陷害被告？）我已判刑，也可以擔起
    來，我實話實說，沒有必要陷害他」等語，參以證人乙○○
    於該九十二年十月至九十三年三、四月間冒名申貸之案件中
    ，總共冒貸四十多件，且至偵查、審理時已相隔甚多時日，
    則其所供之細節容有出入，即在所難免，而被告嗣既不否認
    證人曾積欠其十五萬元，及曾先還五萬元，後再還其餘十萬
    元等情事，衡情證人既已判刑確定，除了該已還清之款項外
    與被告又無其他糾葛，則其堅決指稱本案「甲○○」、「丁○○」二件冒貸係由被告負責偽造身分證及開戶再由其辦理
    冒貸，即無悖於事理，應可憑採。此外並有扣押物品清單、
    中華商業銀行「甲○○」之鴻運金申請書、及鴻運金申貸約
    定書、「甲○○」存摺影本、簽訂之租賃契約書影本、偽造
    之「甲○○」復華銀行大里分行存摺封面影本、存款暨相關
    服務總約定、彰化銀行潭子分行「丁○○」存摺封面影本、
    彰化銀行潭子分行95年1月19日彰潭字第0148號函附「丁○○」之「彰化銀行業務往來申請書、印鑑卡暨顧客資料卡」
    、台新銀行通信貸款申請書影本、台新銀行通訊貸款約定書
    影本、台新銀行通信貸款應行注意事項影本各一紙及有相同
    認定之原審法院九十三年訴字一八四六、二三八四號乙○○
    偽造文書等乙案判決附卷可證，是被告所辯無非事後卸責之
    詞，不足採信，事證明確，犯行堪以認定。
二、核被告與乙○○共同偽造「甲○○」、「丁○○」之身分證
    及持偽造身分證開立帳戶，冒名填載資料向銀行申貸詐取貸
    款等犯行，係犯刑法第二百十六條之行使同法第二百十條偽
    造私文書罪、第二百十六條之行使同法第二百十二條之偽造
    特種文書罪、第二百十八條第一項之偽造公印文罪、第三百
    三十九條第一項之詐欺取財罪（冒「甲○○」名申貸部分）
    、同條第三項、第一項詐欺取財未遂罪（冒「丁○○」名申
    貸部分）。冒「甲○○」名向中華商銀詐欺貸款二十萬元，
    獲貸領得十萬元部份，應已既遂，此部分公訴人認被告丙○○與乙○○就已著手實施詐欺犯行，而不遂，為未遂犯，尚
    有未洽。被告委由不知情之（刻印店）成年人代刻「甲○○
    」、「丁○○」印章，係利用不知情之成年之刻印店人員犯
    罪，為間接正犯。被告與乙○○及提供偽造身分證用照片並
    偕同前往銀行開戶之不詳姓名成年女子、成年男子，就前揭
    行使並偽造特種文書、私文書、公印文及詐欺犯行，有犯意
    聯絡及行為分擔，應論以共同正犯。其等所為偽造印章、印
    文、署名之行為，為偽造私文書或特種文書之部分行為，偽
    造私文書、特種文書之低度行為為行使偽造私文書、特種文
    書之高度行為所吸收，均不另論罪。又被告先後多次偽造私
    文書、特種文書、公印文、詐欺犯行，均時間緊接，所犯係
    構成要件相同之罪名，其中有部分已既遂，部分未遂，顯係
    基於概括犯意而為，應各依刑法第五十六條規定，以一既遂
    罪論，並加重其刑，另被告所犯前揭行使偽造私文書、行使
    偽造特種文書、偽造公印文及詐欺犯行間，有方法、目的之
    牽連關係，依刑法第五十五條規定，從情節較重之偽造公印
    文一罪處斷。原審對被告論罪科刑，固非無見。惟查被告委
    由不知情之刻印店人員代刻「甲○○」、「丁○○」印章，
    原審未論以間接正犯；又復華銀行大里分行存款暨相關服務
    總約定書上偽造之「甲○○」印文、署押係各貳枚及彰化銀
    行潭子分行「彰化銀行業務往來申請書、印鑑卡暨顧客資料
    卡」上偽造之「丁○○」印文、署押亦係各貳枚 (見警卷影
    本６第19 5頁、本院卷第144頁及反面)，原審僅諭知沒收各
    一枚；再檢察官起訴詐欺取財既遂，法院認為未遂，毋庸變
    更起訴法條（司法院七十六年十月二十九日（76)廳刑一字
    第1983 號函可參)，原審誤為引用刑事訴訟法第300條之規
    定變更起訴法條，均有未洽，故被告否認犯行固無足取，但
    原判決既有上開可議，仍屬無可維持，應予撤銷改判。爰審
    酌被告因乙○○積欠其借款未還，始答允乙○○提議合作以
    偽造證件向銀行冒貸方式還債，且其參與犯罪次數二次，並
    僅詐得十萬元抵債及其參與犯罪之手段與前科素行等一切情
    狀，量處有期徒刑六月，並諭知易科罰金之折算標準。又偽
    造之「甲○○」「丁○○」國民身分證、偽造之「甲○○」
    、「丁○○」印章，復華銀行大里分行存摺及彰化銀行潭子
    分行之存摺，雖僅「甲○○」國民身分證有扣案，惟其餘未
    扣案之部分，並不能證明業已滅失，其等均屬被告或共同被
    告所有犯罪所得或供犯罪所用之物，應分別依刑法第三十八
    條第一項第二、三款規定諭知沒收；又復華銀行大里分行存
    款暨相關服務總約定書上偽造之「甲○○」印文、署押各貳
    枚、中華商業銀行鴻運金申請書、及鴻運金申貸約定書上偽
    造之「甲○○」署押參枚、彰化銀行潭子分行「彰化銀行業
    務往來申請書、印鑑卡暨顧客資料卡」上偽造之「丁○○」
    印文、署押各貳枚及台新銀行通信貸款申請書、台新銀行通
    信貸款約定書、台新銀行通信貸款應行注意事項、委託書上
    偽造之「丁○○」署押柒枚等，亦均應依刑法第二百十九條
    之規定沒收。另特種文書及帳戶為被告所有並為犯罪所得之
    物，已依法併予宣告沒收，其上之公印文，自不重複宣告沒
    收。
三、至原審法院檢察署檢察官請求併辦部分 (該署94年偵字第18
    969號)，檢察官雖指訴被告另與張靜宜、張靜芳、徐政偉、
    黃淑涓等人涉有偽造文書、偽造有價證券與詐欺取財等罪嫌
    ，而認與本案有連續犯及牽連犯之裁判上一罪關係，惟查被
    告於該案九十四年十一月十八日偵查中自承「九十四年三、
    四月開始參與冒貸集團」，同案被告徐政偉同日及九十四年
    十一月二十四日偵查中亦供承「九十四年三月份起是丙○○
    找我參與冒貸集團」「參與冒貸時間係九十四年三月份起至
    張靜宜、張靜芳為警查獲止」，足見檢察官上開請求併辦之
    案件與本案冒貸時間係在九十三年三、四月間，相距已有一
    年之久，實難認兩者係基於同一概括犯意所為，亦無事證可
    認為兩者間有方法或結果之牽連關係，自難認兩案間係屬裁
    判上一罪關係，故上開案件不得併辦，應予退回檢察官處理
    ，併此敘明。
據上論結，應依刑事訴訟法第369條第1項前段、第364條、第299
條第1項前段，刑法第28條、第56條、第218條第1項、第216條、
第212條、第210條、第339條第1項、第3項、第55條、第41條第
1項、第38條第1項第2、3款、第219條，罰金罰鍰提高標準條例
第1條前段，判決如主文。
本案經檢察官戊○○到庭執行職務。
中    華    民    國    95    年    3    月    1      日
            刑事第七庭  審判長法  官  林  榮  龍
                              法  官  江  錫  麟
                              法  官  許  秀  芬
上列正本證明與原本無異。
如不服本判決應於收受送達後十日內向本院提出上訴書狀，其未
敘述上訴之理由者並得於提起上訴後十日內向本院補提理由書（
均須按他造當事人之人數附繕本）。
                              書記官  呂  淑  芬
中    華    民    國    95    年    3    月    2      日
所犯法條
中華民國刑法第二百十條
(偽造變造私文書罪)
偽造、變造私文書，足以生損害於公眾或他人者，處五年以下有
期徒刑。
中華民國刑法第二百十二條
(偽造變造特種文書罪)
偽造、變造護照、旅券、免許證、特許證及關於品行、能力服務
或其他相類之證書、介紹書，足以生損害於公眾或他人者，處一
年以下有期徒刑、拘役或三百元以下罰金。
中華民國刑法第二百十六條
(行使偽造變造或登載不實之文書罪)
行使第二百十條至第二百十五條之文書者，依偽造、變造文書或
登載不實事項或使登
載不實事項之規定處斷。
中華民國刑法第二百十八條第一項
(偽造盜用公印或公印文罪)
偽造公印或公印文者，處五年以下有期徒刑。
中華民國刑法第三百三十九條第一項、第三項
(普通詐欺罪)
意圖為自己或第三人不法之所有，以詐術使人將本人或第三人之
物交付者，處五年以
下有期徒刑、拘役或科或併科一千元以下罰金。
前二項之未遂犯罰之。
                                                      Ａ


司法院資訊處製作；財團法人民間司法改革基金會備份。
